最高法院刑事判決　　　　　　　九十四年度台上字第四六九號
　　上　訴　人　甲○○
　　　　　　　　　　　　號8樓.
　　選任辯護人　連一鴻律師
　　上　訴　人　乙○○原名李.
　　　　　　　　　　　　29之.
　　選任辯護人　王東山律師
　　上　訴　人　丁○○
　　　　　　　　　　　　之3號.
　　　　　　　　丙○○
　　　　　　　　　　　　編為之.
上列上訴人等因貪污案件，不服台灣高等法院中華民國九十二年
十二月二十三日第二審更審判決（九十二年度上更(一)字第二四五
號，起訴案號：台灣板橋地方法院檢察署八十八年度偵字第一０
七七七、一一五六六、一三四三二號、八十九年度偵字第五七九
二號），提起上訴，本院判決如下：
    主  文
原判決關於甲○○部分撤銷，發回台灣高等法院。
其他上訴駁回。
    理  由
一、發回部分（即上訴人甲○○部分）：
原判決認定上訴人甲○○係台北縣政府工務局水利課所屬河川巡
防組之河川巡防員，負責台北縣轄內河川地違規案件之巡察、取
締與處理等工作及抽水站、水門協同當地公所營運管理等之任務
，就位於台北縣五股鄉淡水河洪水平原一級管制區內，違法傾倒
廢土等廢棄物之行為，應予查報取締，為依法執行公務之人員，
民國八十七年八月二十三日凌晨某時，陳世文駕駛ＩＲ－二七九
號牌營業大貨車，擬載運廢土前往吳立卿（經第一審法院判決免
刑確定）所經營位於台北縣五股鄉○○路九八巷前開管制區內之
棄土場傾倒，適甲○○在該處站崗，陳世文經人通知上情隨即棄
車逃逸，其國民身分證、駕駛執照則不及一併取走，而遭甲○○
查扣，甲○○並以電話聯繫通知台北縣警察局蘆洲分局更寮派出
所（以下簡稱更寮派出所）調派警力支援，吳立卿接獲通知趕往
現場後，即向甲○○行求稱如能幫忙不要取締，並放行所查扣之
上述營業大貨車，伊不會失禮數等語，經甲○○同意，完成期約
，待更寮派出所警員周龍城據報抵達後，甲○○則告以司機已離
去，其後由其處理即可等語，請周龍城警員先行離去，周龍城警
員則詢問甲○○之姓名、服務單位及電話等資料，於返回派出所
時記載於工作紀錄簿上，以究明責任，甲○○於周龍城離去後，
果放行陳世文之營業大貨車駛離現場，未為任何處置。嗣於八十
七年八月二十五日，吳立卿在台北縣五股鄉○○路五十七號其所
經營之檳榔攤，交付新台幣（下同）三萬元之賄款予甲○○，其
後甲○○並將查扣之陳世文國民身分證、駕駛執照交由吳立卿返
還陳世文，甲○○於收受上述賄款後，果於不特定之營業大貨車
司機載運廢土等廢棄物前往吳立卿所經營之棄土場傾倒時，不予
告發取締，而對於違背職務之行為，自吳立卿處，收受三萬元之
賄賂。經吳立卿於其行賄犯行被發覺前，向法務部調查局台北縣
調查站（以下簡稱調查站）自首而查獲等情。因而維持第一審關
於論處甲○○依據法令從事公務之人員，對於違背職務上之行為
，收受賄賂罪刑部分之判決，駁回甲○○在第二審之上訴，固非
無見。
惟查：(一)、有罪判決書之事實一欄，為判斷其適用法令當否之準
據，法院應將依職權認定與論罪科刑有關之事實，翔實記載，然
後於理由內逐一說明其憑以認定之證據，並使事實認定與理由說
明，互相適合，方為合法。倘若事實認定與理由說明，不相一致
，或事實或理由欄內之記載，前後齟齬，按諸刑事訴訟法第三百
七十九條第十四款後段規定，均屬判決理由矛盾之當然違背法令
。原判決理由一既謂「被告甲○○於電話聯繫通知更寮派出所之
警員配合前往現場處理之後，竟告以其後程序由其自行處理即可
，惟仍查扣陳世文之國民身分證、駕駛執照，卻未開單舉發，且
未為公務上之登載，此據被告甲○○於調查站及偵查中自承在案
，顯與河川巡防員處理之程序及常理有違，其身為所屬河川巡防
組別之組長，足見被告甲○○無意依正常程序處理，其欲以此促
使吳立卿行求賄賂而圖謀賄款至明」等語，是否指甲○○查扣陳
世文之國民身分證、駕駛執照，卻未開單舉發又未登載於公務上
之文書，有違背其職務之行為，或消極不為其職務上所應為之行
為？若然，原判決又謂「……是被告甲○○就陳世文尚未傾倒棄
土之行為，雖本無取締、告發及查扣車輛之權責，其未予取締、
告發及查扣車輛，即無何違背職務之情事」云云。既認甲○○未
開單舉發，與河川巡防員處理之程序及常理有違，又認甲○○未
予取締、告發及查扣車輛，並無何違背職務，其理由之論述顯有
前後矛盾之違誤；且所謂河川巡防員之處理程序如何？原判決未
予論述說明，遽認甲○○前開處理方式違背該程序，而為其不利
之認定，亦嫌速斷，並有理由不備之可議。(二)、有罪之判決書，
對被告有利之證據不採納者，應說明其理由，為刑事訴訟法第三
百十條第二款所明定。故有罪判決書對於被告有利之證據，如不
加採納，必須說明其不予採納之理由，否則即難謂無判決不備理
由之違誤。是事實審法院應於審判期日就被告否認犯罪所為有利
之辯解事項與證據，予以調查，而於有罪判決理由內詳加論列，
否則率行判決，即屬於法有違。甲○○否認有前開犯行，於原審
辯稱：吳立卿向調查站自首及檢察官偵查時，固曾指稱伊在其檳
榔攤有交付三萬元向甲○○行賄，然嗣後已改稱：「我在調查站
說的比較概括，我的事都由我太太處理，至於我太太是否有拿三
萬元給甲○○，我不確定，且我太太已經死了，枝節部分我沒有
辦法確定」、「在調查局及偵查中我只能概括的說，沒有把細節
說出來，其實是我交代我太太去處理的，我沒有親自去處理。」
、「（問：沒有親自看見被告甲○○去你檳榔攤拿三萬元？）是
的，是我有交代我太太而已。」、「（你太太事後有說將錢交給
甲○○？）她只說證件有拿回來。」、「（調查站有問你有親自
看到被告甲○○去你檳榔攤拿錢？）調查站沒有問得那麼清楚，
我只是概括的說。」、「就細節部分，我沒有很仔細去斟酌。」
（第一審卷(三)第三五、九七至九九頁）等語。吳立卿於原審法院
更審前更明白證稱：伊在第一審所述交代其妻去處理行賄甲○○
是屬實的，但其妻究竟有無交付三萬元給甲○○，伊不知情。調
查站訊問時，其妻剛過世不久，伊不太清楚，實際上都是交代其
妻去辦的等語。吳立卿在第一審九十一年一月十四日訊問時與甲
○○對質時所稱交代其妻處理，吳立卿自己沒有親自處理等情應
為真實可採。吳立卿既未親自向甲○○行賄，亦未親見甲○○收
受賄款，其在調查站及檢察官偵查中之陳述，顯屬推測之詞。至
證人陳世文於第一審證稱吳立卿有跟伊稱事情已經以三萬元解決
了，當天沒有取回證件，沒有親眼看見吳立卿將錢交付甲○○，
伊係聽吳立卿說的等語。足見陳世文之證詞乃傳聞證據亦不能擔
保吳立卿自白之真實性，不得作為甲○○論罪之補強證據等語（
原審上更(一)字卷第二五七、二五八頁）。對於甲○○此項有利之
辯解及證據，原審未予究明採納，復未明不予採納之理由，遽
為甲○○不利之認定，其審理亦有未盡，並有理由不備之違誤。
甲○○上訴意旨指摘原判決關於其本人部分不當，尚非全無理由
，應認原判決關於甲○○部分，有撤銷發回更審之原因。
二、駁回部分（即上訴人丁○○、丙○○、乙○○即李鑑城部分
    ）：
按刑事訴訟法第三百七十七條規定，上訴於第三審法院，非以判
決違背法令為理由，不得為之。是提起第三審上訴，應以原判決
違背法令為理由，係屬法定要件。如果上訴理由狀並未依據卷內
訴訟資料，具體指摘原判決不適用何種法則或如何適用不當，或
所指摘原判決違法情事，顯與法律規定得為第三審上訴理由之違
法情形，不相適合時，均應認其上訴為違背法律上之程式，予以
駁回。上訴人乙○○（原名李鑑城）上訴意旨略稱：(一)、原審審
判筆錄僅記載審判期日審理時，審判長提示證物，並問有何意見
等語，但究竟提示何項證物，並未載明，致無從辨認，原判決卻
採為判決之基礎，有認定事實不憑證據之違法。又證人陳世文等
證人之證言，與乙○○無關，原審竟提示其等證詞筆錄，並訊問
乙○○有何意見，足見原審審判程序有混淆證據之嫌，致乙○○
無法為適切之辯白，其訴訟程序之踐行，尚有未合。(二)、原審辯
論終結時，諭知於九十二年十二月三十日上午十時宣判，有審判
期日之刑事報到單上審判長之記載可憑，原審卻提前於同月二十
三日宣示判決，其訴訟程序亦有瑕疵。(三)、乙○○於法務部調查
局台北縣調查站（以下簡稱調查站）調查時，係經過六、七小時
長時間之輪番疲勞訊問情況下，照調查員所念之內容寫下自白書
，而口供筆錄也是調查員所杜撰，寫好後誆稱簽名後即免收押可
返家，而利誘乙○○簽名，乙○○所書自白書及在調查站口供筆
錄之內容，均非在自由意識下所為，與丙○○之自白均非出於任
意性，且與事實不符，無證據能力，原審卻採為論罪之基礎，違
反證據法則。(四)、乙○○於調查站移交檢察官複訊前，調查員一
再誆稱檢察官訊問時，只要與調查站自白內容相同，即可獲釋，
乙○○返家心切受誤導，始為與事實不符之供述，亦非出於任意
性，無證據能力。(五)、依卷附筆錄及自白書以觀，乙○○、丙○
○、劉敬中之自白，或前後相齟齬或彼此矛盾，原判決憑以為斷
罪之資料，顯違證據法則。(六)、劉敬中已供明八十五年十二月至
八十六年二月間，其未經營棄土場，故無行賄乙○○及丙○○之
事實等語，是該期間劉敬中有無經營棄土場攸關其有無行賄，乙
○○、丙○○有無違背職務收賄之認定，原審未查亦未說明不予
調查之理由，有應於審判期日調查之證據而未予調查之違法。(七)
、乙○○所負責之五股鄉公所清潔隊稽查組第二小隊，在「洪水
平原管制區」取締違規者，所開立之罰單，依五股鄉公所清潔隊
之罰單資料，有提昇之跡象，茍乙○○有連續收受三個月賄款之
情事，當不致於仍有提高取締之成果，原判決未採此項證據，為
乙○○有利之認定，有違證據法則等語。上訴人丁○○、丙○○
上訴意旨略稱：丁○○在調查站及檢察官偵訊時，係在受詐欺及
利誘下所為之非任意性自白，丙○○之自白書係調查員拿筆錄給
他抄寫，示意抄寫後即可交保。丁○○、丙○○及其他共同被告
之自白均非任意性之自白，不得作為證據，自不得再以測謊之結
果，證明自白之真正。又測謊時，並未查明丁○○、丙○○等有
無高血壓或其他類似疾病，也未說明測謊之過程，而丁○○、丙
○○在沒有證據下被逮捕，與外界隔絕，未給予委任辯護人到場
，即貿然測謊，致精神緊張、無助，自與正常情況有異，當然會
發生情緒波動之不正確結果，原審未傳訊實施測謊之鑑定人員，
說明測謊之經過，給予上訴人等辯明測謊之證明力，僅以測謊結
果謂有說謊反應，即認定自白之真正，有應於審判期日調查之證
據而未予調查之違法。丁○○上訴意旨另稱伊不知測謊前後，曾
簽署同意書，且通常同意測謊，係向檢察官或審理案件之法官表
示，並由檢察官或法官委請測謊機構進行測謊，非警調單位所自
行決定，無論上訴人等於調查站時有無簽署測謊同意書，均不足
證明係在自由意識下明確同意測謊，而上訴人是否於受測前，已
獲告知可隨時終止測試，未見原判決明其依據，原判決謂上訴
人可隨時中止測謊，即屬無稽，且未明測謊時上訴人之身心狀
況如何合於測謊條件，自有理由不備之違法。原判決又謂丁○○
收受賄賂後，果於不特定之營業大貨車司機，載運廢土等廢棄物
前往棄土場傾倒時，不予告發或僅部分告發或擇其情節較輕微者
予以輕罰，但未明其所憑之具體證據，亦有判決不適用法則之
違法等語。
惟查：採證認事係屬事實審法院之職權，而法院憑以認定犯罪事
實之證據，並不以直接證據為限，即綜合各種直接、間接證據，
本於推理作用，為其認定犯罪事實之基礎，如不違背經驗法則與
論理法則，亦非法所不許。原判決依憑上訴人丁○○、丙○○、
乙○○及已判刑確定之劉敬中於調查站及檢察官偵查中之自白；
證人楊碧松、劉文飛、巫瑞祥等人分別於調查站、檢察官偵查中
之證述；卷附台北縣五股鄉公所八十九年六月一日（八九）北縣
五清字第九０八０號函，丁○○、丙○○、乙○○（原名李鑑城
）之自白書各一份、第一審法院勘驗調查站訊問乙○○過程錄影
帶之勘驗筆錄一份、經濟部八十二年四月七日經（八二）水第０
０九三五七號函、法務部調查局八十八年五月七日（八八）陸(三)
字第八八一三０七四七號鑑定通知書一紙、同局九十二年十月二
十二日調科參字第０九二００三七二七九０號函等證據，為綜合
之判斷，認丁○○、丙○○、乙○○（即李鑑城）有原判決事實
欄一所載之犯行，因而維持第一審關於論處謝興永、丙○○、乙
○○（即李鑑城）連續依據法令從事公務之人員，對於違背職務
之行為，收受賄賂罪刑部分之判決，駁回其三人在第二審之上訴
。已詳其調查證據之結果及證據取捨並認定犯罪事實之理由，
且對於該三人嗣後否認犯罪所辯各節，係飾卸之詞不足採信，詳
加說明指駁。所為論斷均有卷存證據資料可資覆按，就形式上觀
察，要無採證認事違背經驗法則、論理法則，或有其他違背法令
之情形，尚難任意指摘為違法。本件原審係對上訴人等四人為合
併審判，並非以單一被告為個別之審理，而原審採為判決基礎之
證據，亦經原審於審判期日公開踐行調查程序，將相關證據依法
向上訴人等提示，給予上訴人等個別充分辯解之機會，而審判筆
錄之內容，係記載法院行審判程序之要旨，依原審審判筆錄之記
載，原審雖有將無關某個別被告之證據，一併向全體被告（上訴
人等）提示，給予辯論之機會，並無礙個別被告防禦權之行使，
且於判決之結果亦無影響，不得因此指摘原審所踐行之訴訟程序
違法。乙○○上訴意旨(一)任意指摘原判決違法，核非上訴第三審
之適法理由。又審判期日之訴訟程序，專以審判筆錄為證，原審
審判筆錄記載審判長諭知宣判之期日為九十二年十二月二十三日
上午十時，原審法院按時宣判，難指為違法，有審判筆錄可稽，
雖原審審判期日報到單上附記有「十二月三十日上午十時宣判」
等字樣，核非審判筆錄記載之內容，難認原審之宣判違背法令，
不得執為上訴第三審之合法理由。原判決理由一對於丁○○、丙
○○、乙○○等自白書之內容，如何與其等於調查站及檢察官偵
查中之自白相符，而所辯丁○○、乙○○之自白書，係調查員囑
按丙○○之自白書所寫，與其等之自白均非出於任意性，無證據
能力，不得採為論罪之證據一節，如何不足採；丁○○、丙○○
於調查站及偵查中之自白，如何係出於自由意識下所為；乙○○
於調查站之自白，並無所辯遭誘導、脅迫之情事，均得採為其等
論罪證據，已詳為論述說明。復明法務部調查局對丁○○、丙
○○、乙○○等人測謊前，業經其等同意，始進行測試，且測謊
之要件為身心正常者，若受測者受測當時生理不適，雖未持有合
格醫院診斷證明或藥物者，測謊人員必依測謊作業規定免除其測
試，即使測試進行中受測者亦可隨時中止測試，故合於測謊結果
者，身心狀況必然合於測謊條件，有卷附法務部調查局九十二年
十月二十二日調科參字第０九二００三七二七九０號函及乙○○
之調查筆錄可稽。其等測謊鑑定結果，非不得採為論罪之佐證，
所辯未經同意被迫測謊，測謊鑑定結果失真，無證據能力，不得
採為論罪之佐證云云，並無可採。所為之論斷，並非無據，難認
有何違背法令之情形，丁○○、丙○○、乙○○三人，以其等之
自白書及於調查站調查、檢察官偵查中之自白，均非出於任意性
，並測謊鑑定無證據能力，任意指摘原判決採為斷罪之證據為違
法，核非依據卷內資料為原判決具體違法指摘之合法上訴第三審
理由。原判決理由一又明卷附台北縣五股鄉公所八十九年七月
三日（八九）北縣五清字第一０三九五號函檢附該所清潔隊稽查
組自八十五年十二月起至八十六年三月止之服勤簽到簿，及該公
所八十九年十二月二十九日（八九）北縣五清字第二二四八一號
函所檢送之乙○○（即李鑑城）所屬組別自八十五年十一月起至
八十六年三月止所簽開之告發單四十七份，固足證明丁○○、丙
○○、乙○○仍有於上開期間開單取締告發之情事，然其三人於
收受上述賄款後，係於不特定之營業大貨車司機載運廢土等廢棄
物前往劉敬中、楊明憲、楊碧松所經營之棄土場傾倒時，或不予
告發或予以部分告發或擇其情節較為輕微者予以輕罰，並非對於
前往劉敬中、楊明憲、楊碧松所經營之棄土場，違規傾倒棄土之
不特定大卡車司機，全數不予告發、取締，縱其等於上開期間仍
有執勤開單告發部分違規之行為，仍無礙其等收賄犯行之成立，
前開函件尚不足為其等有利之認定。該項論斷，亦難認有何違背
法令之情形，不得任意指摘，執為上訴第三審之適法理由。丁○
○、乙○○、丙○○等之其他上訴意旨，乃徒憑己見，就原審採
證認事職權之適法行使，及原判決已明白論斷之事項，仍執前詞
，任意指摘原判決違法，並就有無違背職務收受賄賂，重為單純
事實之爭辯，而未依據卷內訴訟資料為原判決違法之具體指摘，
核與法律規定得為第三審上訴理由之違法情形，不相適合。應認
其三人之上訴違背法律上之程式，予以駁回。
據上論結，應依刑事訴訟法第三百九十七條、第四百零一條、第
三百九十五條前段，判決如主文。
中　　華　　民　　國　九十四　年　　一　　月　二十七　日
                      最高法院刑事第十二庭
                          審判長法官  賴　忠　星
                                法官  王　居　財
                                法官  林　開　任
                                法官  林　立　華
                                法官  孫　增　同
      本件正本證明與原本無異
                                      書  記  官
中　　華　　民　　國　九十四　年　　二　　月　　三　　日
                                                      Ｑ
